臺灣高等法院民事裁定　九十一年度家抗字第三二一號
　　　抗　告　人　財政部國有財產局台灣北區辦事處
　　　法定代理人　高志達
右抗告人與相對人甲○間聲請指定遺產管理人事件，對於中華民國九十一年七月二十
九日台灣板橋地方法院九十一年度繼字第六二三號裁定，提起抗告，本院裁定如左：
      主      文
原裁定廢棄。
      理      由
一、相對人於原法院聲請意旨略以：相對人持有被繼承人羅文諒簽發之支票十一紙，
    共新台幣二百四十二萬四千元，清償期已屆，惟未獲償還，為有利害關係之人。
    詎羅文諒於九十一年一月二十九日死亡，遺有坐落於台北縣中和巿員山路二八０
    之一、之二、之三號之本國式三層樓房乙棟及數筆土地，惟因羅文諒之繼承人即
    配偶、子女及父母、兄弟姐妹均拋棄繼承，無法依民法第一千一百七十七條規定
    選定遺產管理人，致其債權無法行使。為此依民法第一千一百七十八條第二項及
    非訟事件法第七十八條第一項規定，聲請選任相對人為之遺產管理人等情，並提
    出除戶戶籍謄本一份、原法院民事執行處九十一年六月二十五日九十一年度民執
    全地字第一六九七號通知影本，及支票影本十一份為證。原法院據此選任抗告人
    為其遺產管理人，抗告人則不服原裁定，抗告前來。
二、按繼承開始時，繼承人之有無不明者，由親屬會議於一個月內選定遺產管理人，
    並將繼承開始及選定遺產管理人之事由，向法院報明。親屬會議依前條規定為報
    明後，法院應依公示催告程序，定六個月以上之期限，公告繼承人，命其於期限
    內承認繼承。無親屬會議或親屬會議未於前條所定期限內選定遺產管理人者，利
    害關係人或檢察官，得聲請法院選任遺產管理人，並由法院依前項規定為公示催
    告，民法第一千一百七十七條、第一千一百七十八條固定有明文，惟依民法之規
    定應開親屬會議時，由當事人、法定代理人或其他利害關係人召集之，亦為同法
    第一千一百二十九條所明定。而前開民法第一千一百七十七條規定：「繼承開始
    時，繼承人之有無不明者，由親屬會議於一個月內選定遺產管理人，並將繼承開
    始及選定遺產管理人之事由，向法院報明。」，即係民法第一千一百二十九條應
    開親屬會議之規定。準此，於無人承認之繼承，依民法第一千一百七十八條第二
    項規定聲請法院指定遺產管理人之前，應先踐行民法第一千一百二十九條、第一
    千一百三十一條、第一千一百三十二條、第一千一百三十七條等規定之前置程序
    ，方符法律規定意旨。本件經查相對人以被繼承人羅文諒於九十一年一月二十九
    日死亡，其繼承人即配偶、子女及父母、兄弟姐妹均拋棄繼承，並經原法院准予
    備查等情，固據提出原法院民事執行處九十一年六月二十五日民執全地字第一六
    九七號函在卷可按。相對人聲請指定遺產管理人，惟對於前揭應踐行之前置程序
    ，未據提出證據資料釋明之，原法院亦未依職權調查，即率予准許，已非無可議
    。
三、再按聲請法院選任遺產管理人，法院有裁量權，不受聲請人之拘束，可依職權選
    任適當之管理人，而選任遺產管理人，首在考慮其適切性，即除管理遺產須公平
    外，應以對遺產遺債情況瞭解較深者為優先選任。又先順序繼承人均拋棄其繼承
    權時，其次順序至第四順序之繼承人亦均拋棄其繼承權者，固準用關於無人承認
    繼承之規定，惟因此類拋棄繼承事件，多屬遺債大於遺產，形同破產，法院在指
    定被繼承人之遺產管理人時，自應先審查是否有其他適合之人可任被繼承人之遺
    產管理人，如無，在不得已之情形，才指定國有財產局為遺產管理人，蓋相對人
    係一公務機關，依國有財產法規定綜理國有財產事務，其執行事務所需預算為全
    國人民納稅所得，倘顯無遺產可歸屬國庫，可能造成以國家資源管理對國庫毫無
    利益之財產並須墊付無法歸墊之管理費用，無異使公器淪為私用，損及全民利益
    ，令國庫遭受利益之侵害，最高法院八十九年度台抗字第五一九號裁定即採此見
    解，可供參考。本件相對人雖指稱羅文諒遺有坐落於台北縣中和巿員山路二八０
    之一、之二、之三號之本國式三層樓房乙棟及數筆土地，惟未據提出相關證據以
　　資釋明。而如認被繼承人遺有前揭財產，但繼承人既均已拋棄繼承，則本件遺債
　　大於遺產之可能性相當高，國庫對其遺產是否具有民法第一千一百八十五條之期
　　待利益，亦值懷疑。原法院對此疏未詳查，容有未合。抗告意旨指摘原裁定不當
　　，求予廢棄，非無理由。又本件是否已踐行前揭聲請選任遺產管理人之前置程序
　　，及遺債有否大於遺產，宜由不動產所在地之原法院調查，以收地利及時效之便
　　，因認有發回由原法院調查之必要，爰予發回原法院更為適當之處理。
四、據上論結，本件抗告為有理由，爰裁定如主文。
中　　　華　　　民　　　國　　九十一　　年　　　十　　　月　　三十一　　日
　　　　　　　　　　　　　　　　民事第七庭
　　　　　　　　　　　　　　　　　審判長法　官　張　耀　彩
　　　　　　　　　　　　　　　　　　　　法　官　鄭　威　莉
　　　　　　　　　　　　　　　　　　　　法　官　王　仁　貴
右正本係照原本作成。
如不服本裁定，應於收受送達後十日內向本院提出抗告狀，並應繳納抗告費新台幣四
十五元正。
中　　　華　　　民　　　國　　九十一　　年　　十一　　　月　　　一　　　日
　　　　　　　　　　　　　　　　　　    書記官　鄭　兆　璋
